【裁判字號】    98,簡,658
【裁判日期】    990115
【裁判案由】    醫療法
【裁判全文】
臺北高等行政法院判決
                                       98年度簡字第658號
原      告  甲○○
被      告  桃園縣政府
代  表  人  乙○○(縣長)
上列當事人間醫療法事件，原告不服行政院衛生署中華民國98年
10月9 日衛署訴字第0980024739號訴願決定，提起行政訴訟，本
院判決如下：
    主      文
原告之訴駁回。
訴訟費用由原告負擔。
    事實及理由
一、程序事項：
  (一)本件原告因不服行政機關所為罰鍰處分而涉訟，其標的金額
    在新臺幣（下同）20萬元以下，依行政訴訟法第229 條第1
    項第2 款、第2 項規定及司法院民國92年9 月17日（92）院
    臺廳行一字第23681 號令，應適用簡易程序，且依同法第23
    3 條第1 項規定，得不經言詞辯論判決。
  (二)被告機關代表人於起訴時為黃敏恭，於訴訟繫屬中變更為乙
    ○○，業據具狀承受訴訟，於法核無不合，應予准許。
二、事實概要：
    原告為芯悅診所負責人，該診所於網站（http://www.joycl
    inic.com.tw/p3-service-5.asp）宣稱：「…芯悅診所內健
    康食品、特殊抽血檢驗、特殊檢查及醫療用品可享9 折優惠
    …」等語，經高雄市鼓山衛生所於98年6 月29日發現移由被
    告所屬衛生局（下稱桃園縣衛生局）處理。經被告審認有違
    反醫療法第61條第1 項規定之情事，乃依同法第103 條第1
    項規定，以98年7 月29日府衛醫字第0980003932號行政裁處
    書（下稱原處分）處原告新臺幣（下同）5 萬元罰鍰。原告
    不服，提起訴願，經決定駁回，遂提起本件行政訴訟。
三、原告主張略以：
  (一)原告上開網站用語未違反醫療法第62條第1 項規定：
    1.依民法第98條規定，解釋意思表示應探求當事人真意，不
      得拘泥於所用辭句，如契約之文字已表示當事人之真意，
      無需別事探求者，固不得捨棄契約文字而為曲解，然苟契
      約文字文義不明，自有以過去事實及其他一切證據資料為
      斷定標準，以探求當事人立約時之真意（最高法院80年度
      臺上字第1541號民事判決、86年度臺上字第2191號民事判
      決要旨參照）。
    2.上開「…芯悅診所內健康食品、特殊抽血檢驗、特殊檢查
      及醫療用品可享9 折優惠…」辭句之真意為芯悅診所有特
      殊抽血檢驗、特殊檢查等項目，購買醫療用品可享9 折，
      桃園縣衛生局因對於「及」字前後連接之名詞解釋與原告
      真意不同，而曲解原告真意。原告芯悅診所開業以來，並
      無病患洽詢「特殊抽血檢驗可享9 折」之方案，被告作成
      「特殊抽血檢驗可享9 折」之解釋並無過去事實可為依據
      ，仍應探求原告之真意。
  (二)關於「醫療用品可享9 折」是否違反醫療法，按行政院衛生
    署94年3 月17日衛署醫字第0940203047號函釋，公告醫療法
    第61條第1項禁止之不當方法，其中第1項第1 款規定醫療機
    構禁止以下列不正當方法招攬病人：公開宣稱就醫即送各種
    形式之禮品、折扣、彩券、健康禮券、醫療服務…等；行政
    院衛生署94年5 月27日衛署醫字第0941020134號函釋略以：
    所稱折扣，係醫療院所針對民眾就醫費用給予折扣優惠，不
    包含非醫療費用。故醫療法第61條第1 項所稱以不當方法招
    攬病人，應僅限於醫療行為而不含非醫療行為，「醫療用品
    可享9 折」並非醫療行為，故未違反相關規定。至於「特殊
    抽血檢查」、「特殊檢查」等文字內容僅係提供「芯悅診所
    備有特殊設備可服務民眾」之醫療資訊。
  (三)桃園縣衛生局雖謂：依行政罰法第7 條規定，原告僱用員工
    之過失，推論為原告之過失行為。原告對於員工之過失固應
    負責承擔，但依行政罰法第7條第1項規定，違反行政法上義
    務之行為非出於故意或過失者，不罰。其立法理由乃基於有
    責任始有處罰之法理。對於違反行政法上義務之處罰，應以
    行為人主觀上有可非難性及可歸責性為前提，如行為人主觀
    上非出於故意或過失，即無可非難性與可歸責性，自不應予
    處罰。原告員工並無故意，依原告主張之用語真意，亦應無
    過失可言。上開文字內容僅係芯悅診所開業以前，內部員工
    之討論草案，並未實行，即無結果產生，有結果方有過失可
    言。又芯悅診所開業以來，並未有病患為特殊抽血檢查9 折
    之洽詢，故無任何廣告宣傳之嫌，無法判定有何過失。所以
    桃園縣衛生局認上開網頁內容違反醫療法，不能因原告與被
    告間對於修辭學用語認識有差距，即認原告有認識錯誤之過
    失，故原告並未違反行政法上規定。
  (四)若鈞院仍認定被告認定之事實無誤，依行政罰法第18條規定
    ，裁處罰鍰仍應斟酌違反行政法上義務之行為應受責難程度
    、所生影響，以及因違反義務所得之利益…等，減輕處罰之
    罰鍰不得逾法定罰鍰最高額度之二分之一，亦不得低逾法定
    罰鍰之二分之一。請鈞院審酌原告並無犯意，且廣告文字僅
    為草案，芯悅診所亦未因該網路資訊獲得任何利益等情，依
    行政罰法第18條規定酌減一半罰鍰等情。並聲明求為判決撤
    銷訴願決定及原處分。
四、被告則抗辯略以：
  (一)依據教育部國語推行委員會編著「重訂標點符號手冊」說明
    ，頓號用法：「用於並列連用的詞、語之間，或標示條列次
    序的文字之後。」一般民眾對於頓號之認知在許多平列連用
    的同類單字詞語之間，故「…特殊抽血檢驗、特殊檢查及醫
    療用品可享9 折優惠」此內容意思應為特殊抽血檢驗、特殊
    檢查及醫療用品3項皆可享9 折優惠。
  (二)依據行政院衛生署94年3 月17日衛署醫字第0940202047號函
    公告醫療法第61條第1項所稱禁止之不正當方法第1款規定：
    「公開宣稱就醫即贈送各種形式之禮品、折扣、彩券、健康
    禮券、醫療服務，或於醫療機構慶祝活動贈送免費兌換券等
    情形。」本件為網路刊登廣告，可供不特定多數人瀏覽，符
    合公開宣稱之要件，且優惠之字眼確可達招攬病人之效，符
    合行政院衛生署公告之不正當方法招攬病人定義等語。並聲
    明求為判決駁回原告之訴。
五、本件兩造爭執要點在於原告診所於網站公布上開辭句是否符
    合醫療法第61條第1 項規定「以中央主管機關公告禁止之不
    正當方法，招攬病人」之情形？原告已否成立同法第103 條
    第1 項第1 款規定之處罰要件？
六、按醫療法第61條第1 項規定：「醫療機構，不得以中央主管
    機關公告禁止之不正當方法，招攬病人。」第103 條第1 項
    第1 款規定：「有下列情形之一者，處新臺幣5 萬元以上25
    萬元以下罰鍰：一…違反…第61條…規定或擅自變更核准之
    廣告內容。」第115 條前段規定：「本法所定之罰鍰，於私
    立醫療機構，處罰其負責醫師。」次按行政院衛生署94年3
    月17日衛署醫字第0940203047號公告略以：「主旨：公告醫
    療法第61條第1 項所稱禁止之不正當方法。依據：醫療法第
    61條第1 項。公告事項：一醫療機構禁止以下列不正當方法
    招攬病人。(一)公開宣稱就醫即贈送各種形式之禮品、折扣、
    彩券、健康禮券、醫療服務，或於醫療機構慶祝活動贈送免
    費兌換券等情形。…二違反前項規定者，依醫療法第103 條
    第1 項處罰。」
七、經查：
  (一)原告係芯悅診所負責人，該診所網站（http://www.joyclin
    ic.com.tw/p3-service-5.asp）公開宣稱：「…芯悅診所內
    健康食品、特殊抽血檢驗、特殊檢查及醫療用品可享9 折優
    惠…」等語，經被告審認符合醫療法第61條第1 項規定不得
    以中央主管機關公告禁止之不正當方法，招攬病人之情形，
    而依同法第103 條第1 項規定，以原處分對原告裁處罰鍰5
    萬元等情，為兩造所不爭執，並有卷附芯悅診所98年6 月29
    日網站網頁內容資料影本（見原處分卷第2 至4 頁）、原處
    分（見本院卷第11至12頁）可稽，堪認屬實。
  (二)原告雖主張：該「…芯悅診所內健康食品、特殊抽血檢驗、
    特殊檢查及醫療用品可享9 折優惠…」辭句之真意為芯悅診
    所有特殊抽血檢驗、特殊檢查等項目，購買醫療用品可享9
    折，而「特殊抽血檢查」、「特殊檢查」等文字僅表述該診
    所提供特殊設備可服務民眾之醫療資訊，但宣稱醫療用品可
    享9 折，並無涉醫療行為，不在行政院衛生署上開公告禁止
    之範圍，故未違反醫療法第61條第1 項之規定云云。惟按解
    釋辭句之意義，須探求當事人之原意，以符合其旨趣，如本
    於文義上及論理上解釋，已足以明悉當事人之真意，無須別
    事探求者，即不得反捨辭句之本義，更為曲解。查上開辭句
    乃見諸於原告診所網站之服務項目網頁內之VIP 會員權益項
    目內，該項目共列舉VIP 會員可享之8 種權益，上開辭句係
    其中之第7 種權益，與其他各種權益合為VIP 會員可享有之
    整體權益。再稽之該辭句全部文字為「芯悅診所內健康食品
    、特殊抽血檢驗、特殊檢查及醫療用品可享9 折優惠」，其
    前後字詞係經由「醫療用品」前面之「及」字及各「、」標
    點符號相連貫，以呈現完整之意義，屬於單一辭句。故如依
    原告所稱：句末之「可享9 折優惠」僅指「醫療用品」而言
    ，不包括其餘之「健康食品、特殊抽血檢驗、特殊檢查」，
    至於「特殊抽血檢查」、「特殊檢查」係表述該診所提供特
    殊設備可服務民眾之醫療資訊云云，而強將該單一辭句內之
    「芯悅診所內健康食品、特殊抽血檢驗、特殊檢查及」與「
    醫療用品可享9 折優惠」割裂成各自獨立之二句，前句即成
    為語意不明之文字，明顯悖於一般正常人之認知與理解，更
    與該辭句列在VIP 會員權益項下之旨趣扞格不入。顯見該辭
    句之真意為具有芯悅診所VIP 會員資格者，不僅購買診所內
    之健康食品、醫療用品可享有9 折優惠價格，其接受特殊抽
    血檢驗、特殊檢查亦享有相同之權益，要無疑義。是以原告
    諉稱其真意並非如此云云，殊難採信。
  (三)按公開宣稱就醫贈送折扣之行為，屬於醫療法第61條第1 項
    所禁止之不正當方法，已據前引行政院衛生署94年3 月17日
    衛署醫字第0940203047號公告明確定在案。原告診所於網站
    上公開宣稱成為該診所VIP 會員可享有「特殊抽血檢查」、
    「特殊檢查」之費用折扣優惠，用以招攬病人，自該當於公
    告所稱之不正當方法，已違反醫療法第61條之規定甚明。
  (四)原告雖復主張：上開網頁乃其診所內部員工建置，僅止於討
    論草案階段，並未付諸實行，亦無產生結果，故原告並無故
    意或過失可言云云。然按違反行政法上義務之行為，並不以
    行為人親自實施為必要，其授意他人為之者，亦屬之。觀之
    原告係上開診所之負責人，綜理該診所之營業，關於各種診
    療項目費用之優待條件，非經負責人授意，其內部員工無由
    擅越，故縱使該廣告網頁之建置非由原告親自實施，衡其情
    形仍出於原告之意思，假手他人為之，核與原告本人所為無
    異，原告自應承受該行為之法律效果。再者，醫療法第61條
    第1 項所禁止者，乃醫療機構以不正當方法，招攬病人之行
    為，並不以發生招攬病人之結果為必要。原告既已將上開措
    施內容公佈於診所網站網頁上，任由他人瀏覽，核其招攬之
    行為業已實施完成。又按違反行政法上義務之行為，除另有
    規定外，不論出於故意或過失，均應予以處罰，此稽之行政
    罰法第7 條第1 項之規定可明。再觀之前引醫療法第61條第
    1 項及第103 條第1 項第1 款之規定，顯見所規定之處罰構
    成要件，並不以行為人主觀上有故意為必要。故原告為醫療
    機構之負責人，原負有遵守上開醫療法規定及行政院衛生署
    94年3 月17日衛署醫字第0940203047號公告之義務，核其違
    規之情節，縱使不能證明係故意違規，仍可認其非不能注意
    ，其竟疏於注意而為之，自難辭過失之責。
  (五)原告雖主張渠可適用行政罰法第18條之規定，酌減裁罰金額
    二分之一云云。惟按裁處罰鍰須有依行政罰法規定減輕處罰
    之事由，始得減輕裁處罰鍰二分之一，不能恣意為之，此稽
    之行政罰法第18條第3 項之規定可明。經查本件並無任何符
    合行政罰法規定減輕處罰之事由，原告復未能舉證以實說，
    則其主張適用上開規定酌減罰鍰，自屬無據，不能採取。又
    被告從輕裁處原告最低法定額度罰鍰5 萬元，明顯無逾越法
    定裁量範圍，附此敘明。
八、綜上所述，原告上開主張各節，均不能採，原處分以原告為
    診所負責人，違反醫療法第61條第1 項規定，而依同法第10
    3 條第1 項及第115 條前段之規定，對原告裁處罰鍰5 萬元
    ，認事用法，並無違誤，訴願決定予以維持，核無不合，原
    告徒執前開情詞，訴請撤銷，為無理由，應予駁回。
據上論結，本件原告之訴為無理由，爰依行政訴訟法第233條第1
項、第98條第1項前段，判決如主文。
中    華    民    國    99    年     1    月   15     日
                    臺北高等行政法院第二庭
                                    法  官  蔡  紹  良
上為正本係照原本作成。
本件以訴訟事件所涉及之法律見解具有原則性者為限，始得於本
判決送達後20日內向本院提出上訴狀並表明上訴理由，如已於本
判決宣示後送達前提起上訴者，應於判決送達後20日內補具上訴
理由（均按他造人數附繕本），且經最高行政法院許可後方得上
訴。
中    華    民    國    99    年     1    月   15     日
                                    書記官  林  俞  文


司法院資訊處製作；財團法人民間司法改革基金會備份。
